【裁判字號】    89,上,935
【裁判日期】    920729
【裁判案由】    給付工程款
【裁判全文】
臺灣高等法院民事判決                              八十九年度上字第九三五號
    上  訴  人  康福建設事業股份有限公司
    法定代理人  蔡陳相而
    訴訟代理人  張立業律師
    複代理人    傅紀勳
    被上訴人    耀貿企業有限公司
    法定代理人  陳耀章
    訴訟代理人  姜志俊律師
右當事人間請求給付工程款事件，上訴人對於中華民國八十九年七月十九日臺灣臺北
地方法院八十八年度訴字第四四九○號第一審判決提起上訴，本院判決如左：
    主  文
原判決關於命上訴人給付超過新台幣貳佰肆拾柒萬玖仟零貳拾柒元及利息部分，暨該
部分假執行之宣告，並訴訟費用之裁判均廢棄。
右開廢棄部分，被上訴人在第一審之訴及其假執行之聲請均駁回。
其餘上訴駁回。
第一、二審訴訟費用由上訴人負擔百分之六十六，餘由被上訴人負擔。
    事  實
壹、上訴人方面：
一、聲明：
    (一)原判決廢棄。
    (二)右廢棄部分，被上訴人在第一審之訴駁回。
二、陳述：除與原判決記載相同者，茲引用外，補陳略稱：
    (一)原判決有違契約解釋原則及應調查證據未調查違法之處：1.原判決得心證之理
      由，其中二(一)部分所採之理由，認「工程結算書」中之工程圖即為「竣工報告
      」，足證系爭工程已完工云云。然上訴人曾於原審否認有以工程結算書代替竣
      工報告，並請被上訴人就此部分舉證，原審不但不命被上訴人舉證，反而逕認
      上訴人與訴外人晟碁工程公司（下稱晟碁公司）提出之竣工報告中僅圖示說明
      認為被上訴人已提出竣工報告，然上訴人與訴外人晟碁公司係另一合約問題，
      與系爭合約無涉，如何就兩紙不同之合約作同一之解釋？2.被上訴人於原審所
      提出之工程結算書從未經上訴人公司或負責人同意，此有原審證人余逢隆及蘇
      文秀所出具之文件可證，原法院焉能以工程結算書中之工程圖代替竣工報告？
      3.上訴人同意晟碁公司在竣工報告中以工程圖說方式表明，並不足以證明上訴
      人亦同意被上訴人以工程圖說代替竣工報告，況晟碁公司有交付上訴人正式竣
      工報告，被上訴人始終未交付正式竣工報告，如何謂被上訴人已依約完工？4.
    原審判決依系爭合約第十條第一款，可認工程圖示代替竣工報告，然系爭工程
      未從「驗收」，尚非上開約定要件成就，焉能謂被上訴人已依約完工？原審對
      此部分亦未載明其判決理由及調查此部分之證據，顯有應調查證據未調查之違
      法。5.原審另以上訴人於民國 (下同) 八十七年十二月十五日函二中所載之「
      上訴人稱被上訴人已完工」，認定系爭工程完工。然系爭信函真意係「被上訴
      人地錨工程已初步完成施作，但仍請被上訴人提出擋土措施安全證明」，足見
      系爭工程尚未經上訴人驗收，自屬未完工狀態。況系爭合約除上開「地錨工程
      」外，尚有其他工程範圍，包括「六分厚之擋土版」、「必要之安全措施」，
      原審僅認系爭工程僅有地錨工程為斷，顯屬違誤。
    (二)原判決採證係互相矛盾並有應調查證據未調查之違法：1.原審於其判決理由二
      (一)中載明，系爭工程之完工與否，應就實質認定；理由二(二)2.中以被上訴人主
      張因其他工程之施作不當造成地錨斷裂，顯見實質上，至少「地錨工程」部分
      應屬未完工，原判決如何逕自認定被上訴人已依約完工？2.原判決理由二(二)載
      明被上訴人主張「地錨斷裂」係因其他工程之施作不當所造成，要無可採云云
      ，則被上訴人遲延完工是否係由其施作不當所致？原審應詳加調查而有應調查
      未調查之違法。3.原判決理由(三)載明「上訴人對於被上訴人所辯係因地質關係
      致未能於約定期限內完工之事實，復不爭執，該遲延因素，顯非可歸責於被上
      訴人」，然上開事實，上訴人早已爭執，何來不復爭執？況上訴人即以此為由
      提起遲延完工之請求，原判決顯係採證偏頗互相矛盾。4.原審於八十九年三月
      廿二日審理時，上訴人曾抗辯系爭工程有瑕疵主張抵銷，係主張民法第四百九
      十四條減少報酬，並就減少部分與被上訴人請求數額抵銷，原判決理由二(二)2.
      及(四)中載明被上訴人主張地錨斷裂係其他工程施工不當所致，並可歸責被上訴
      人，則上訴人主張減少報酬並抵銷自屬有理由，然而原判決未就上訴人請求之
      事項調查證據，酌定減少報酬數額或抵銷，逕自認定上訴人原審主張抵銷無據
      駁回，採證顯係互相矛盾並有應調查證據未調查之違法。
    (三)原審認事用法顯有違誤：1.原判決理由(四)中認為上訴人於八十八年二月十一日
      催告被上訴人依鑑定結果改善與八十八年二月十日之追加工程相符，難謂上訴
      人依系爭合約第十條第二款之約定催告云云，然八十八年二月十日之兩造間雖
      有追加工程之協議，然於「協議後」始發現系爭之瑕疵應依約由被上訴人負責
      ，故於八十八年二月十一日催告被上訴人依鑑定結果改善，自屬催告程序無疑
      。況上訴人於八十八年三月十日已解除於八十八年二月十日之協議，並未解除
      或撤回八十八年二月十一日發函催告被上訴人改善之意思表示，前開催告函既
      未經解除或撤回，上訴人之催告業依約生效，焉有再補行催告之必要？2.原判
      決理由(五)中認為上訴人未評估地錨數量，亦係地錨斷裂之原因，並無工程鑑定
      機關之相關鑑定證明佐證云云，然由「臺灣省土木技師公會之鑑定報告書」中
      未認為上訴人之原先地錨設計及數量有誤，導致被上訴人之施工不當，此有土
      木技師薛博允證述屬實，焉能謂上訴人未正確評估地錨數量係地錨斷裂的原因
      ？原審僅以上訴人與晟碁公司簽定之合約有增加地錨之數量，即認上訴人未正
      確評估地錨數量云云，然此係上訴人為回復原狀必要措施（即原地錨點無法再
      行施作，必須在其附近增加地錨數量以求與原地錨點有同一之拉力以求穩固）
      焉能以上訴人於事後之補救措施而認上訴人原先未正確評估地錨數量為地錨斷
      裂之主因？3.況臺灣省土木技師公會之鑑定報告書中除地錨斷裂外，尚有「錨
      頭銹蝕」等為被上訴人應負責之責任，原審卻未有審酌。4.縱認上訴人確有「
      未正確評估地錨數量」可歸責是由，然被上訴人對系爭工程亦有施作不當原因
      存在，焉能謂被上訴人無施工錯誤而不負責，上訴人主張抵銷全不可採？
    (四)原審駁回上訴人抵銷抗辯顯不足採：1.被上訴人應當依系爭契約第六條工程期
      限第1.2.3.5.款約定，按照「施工進度表」施工，並於約定期限前全部完工，
      否則每遲延一日罰款總價百分之一，故於附件說明欄第11.明定，系爭工程應於
      八十六年三月十五日正式起算工期，不論晴雨配合土方一百五十天完成，本件
      被上訴人應於八十六年八月十一日屆滿，否則計算罰款。2.縱認被上訴人主張
      八十七年九月廿九日、同年十月廿日先後提出工程結算書代表完工，本件被上
      訴人應於八十七年九月廿九日屆滿，至少遲延二百七十二天，罰款新台幣 (下
      同)五千零卅二萬元 （工程總價18,500,000元X275天X0.01=50,320,000元）。
      上訴人以上開金額與被上訴人請求工程款相抵銷，本件被上訴人不得向上訴人
      請求任何金額。
    (五)被上訴人原審起訴工程款有誤：1.被上訴人原審起訴狀聲明計算基礎，係以全
      部工程完工總工程款二千一百六十八萬二千元（原工程款及追加工程17.2%）
      為計算基礎，並非原始工程總工程款一千八百五十萬元，顯見台灣省土木技師
      工會所為鑑定報告在被上訴人請求金額範圍內，被上訴人猶辯稱不包括。2.依
      被上訴人於八十七年十月廿三日提出工程結算書其中載有擋土牆工程款，其中
      追加部分Ｌ、Ｋ、Ｊ、Ｉ、Ｈ、Ｇ、Ｆ、Ｅ、Ｄ、Ｃ、Ａ、Ｎ、Ｍ段，由臺灣
      省土木技師工會鑑定報告得知Ｆ段、Ｄ段擋土牆混凝土強度低，被上訴人辯稱
      擋土牆非其施作範圍，顯不足採。3.另外上開鑑定報告中，其中地錨復拉試驗
      結果，其中Ｃ、Ｄ、Ｅ、Ｈ段擋土牆之地錨拉力，均未達設計噸數，造成地錨
      鋼鍵斷裂或拉力不足嚴重瑕疵，而被上訴人於原審主張數額中，其中亦有集水
      孔工程款、地錨未核撥款，足見兩項工程款均為被上訴人計價範圍內，則「錨
      頭繡蝕」係因被上訴人集水孔施工不當所致，應可歸責被上訴人。
貳、被上訴人方面：
一、聲明：上訴駁回。
二、陳述：除與原判決記載相同者，茲引用外，補陳略稱：
    (一)原審判決並無違背契約解釋之原則，且無應調查證據未調查之違法：1.完工（
      竣工）與否乃一事實問題，不容以辭害意，依民法第九十八條規定探求當事人
      之真意，被上訴人所提送之工程結算書即為系爭工程契約書第十條之竣工報告
      ，有被上訴人八十七年九月廿九日第一次提送工程結算書，文中第一頁即明述
      系爭工程完工甚明，若上訴人不承認竣工，何以指派余逢隆經理與被上訴人協
      議應付款項？足見「工程結算書」即為合約之竣工報告。2.上訴人公司負責人
      蔡陳相而早於合約簽訂前已移居新加坡，實際負責人為其配偶蔡明成（添成）
      先生，八十七年九月廿九日第一次提送工程結算書即是在蔡明成（添成）同意
      後進行結算，並由上訴人公司蔡明成（添成）、余逢隆經理討論後正式提送的
      ，並非被上訴人單方所為。3.工程結算書八十七年九月廿九日、八十七年十月
      廿日提交上訴人余逢隆經理，證人余逢隆於原審八十九年五月廿四日證稱「上
      訴人在協議之時就已提出工程結算書」、「除了九月廿九日之結算書外其他的
      我要再查」等語，余逢隆為上訴人之受僱人、使用人，其受領之效力及於上訴
      人，上訴人於受領當時均無異議，如今上訴人竟於事後提出爭論，顯無理由。
      4.系爭工程業已完工交屋，此為不爭之事實，本案系爭安全措施（地錨）工程
      若因未經上訴人驗收，如何能使大廈從平地站起？此乃不證自明之理，從而上
      訴人不承認系爭安全措施工程業已完工，顯與事實不符。5.上訴人於八十七年
      十二月十五日函自認被上訴人業已完工，上訴人竟否認完工事實及其正式發文
      內容，殊不足採。至於系爭工程合約中除地錨工程外，「擋土版」工程部份已
      由上訴人自行轉包給其他包商承作，由上訴人自行供料及監工，故與被上訴人
      無關。6.被上訴人主張完工結算書即係工程契約書第十條之竣工報告，「完工
      結算」與「竣工報告」僅係名稱文字不同，其內容不但相同，完工結算更有過
      於竣工報告，系爭工程業已完工之事實不容否認。
    (二)原審判決採證並無矛盾，且無應調查證據未調查之違法：1.被上訴人於八十六
      年八月八日正式發文，告知上訴人地錨已遭他項工程破壞之情形，上訴人主張
      地錨工程應屬未完工狀態云云，殊不足採。2.地錨工程延遲完工並非被上訴人
      施作不當所致，其原因為「地錨工程施作需配合天氣、地質狀況及他項工程施
      作動線等因素，有其不確定性」、「上訴人於系爭工程契約簽訂時提供不確實
      之地質鑽探資料及不實圖面，致使被上訴人於工期預估時有所誤差（實際施作
      範圍較其所提圖面多出17%以上 ）」、「加以施作過程中上訴人亦變更其他工
      項設計，使其他工項進行時影響到地錨施作工期」，諸此因素，均係可歸責於
      上訴人，而非被上訴人。況地錨係於完成後遭他項工程（非被上訴人）破壞所
      致，被上訴人並無責任，上訴人主張抵銷並無理由。3.本件工程合約並未因被
      上訴人遲延七日以上而自動解除，上訴人亦未於請領工程款時被扣延期罰款，
      可參系爭合約第六條第５項罰款約定，足反證被上訴人並未遲延完工，是上訴
      人主張被上訴人共遲延二百七十二天云云，顯與事實不符，其進而主張抵銷，
      尤無足取。
    (三)原審認事用法並無違誤：1.上訴人於八十八年二月十一日來文，指示依鑑定結
      果改善，被上訴人亦於同日以（）耀字第八八○二一一號回文，請上訴人提
      出鑑定報告書以判定責任歸屬，至八十八年二月十二日兩造始完成追加工程之
      協議，足徵上訴人同意責任屬其業主，才同意辦理該追加工程；且被上訴人於
      八十八年二月十五日以（）耀字第八八○二二五函通知上訴人「本工程內容
      及範圍非屬八十六年間．．．之基礎工程合約範圍．．．」等語，益足證明被
      上訴人所言不實。2.鑑定報告書中所載瑕疵之實際狀況：「地錨鋼鍵斷裂處」
      實際是其他工項施作破壞所致，與被上訴人無涉。「錨頭鏽蝕」實際為上訴人
      公司因需二次施工，依蔡添成指示而未進行封膜作業所致，有余逢隆可資證明
      」。「擋土牆有裂縫」實際並非被上訴人工程項目。「混凝土強度低」實際並
      非被上訴人工程項目，足證明上開瑕疵均非被上訴人施作不當所致。3.上訴人
      嗣就增加地錨數量之工程另交晟碁公司承作，顯已承認未對地錨數量作正確評
      估，此即表示因上訴人設計規劃錯誤而導致出種種問題；況地錨斷裂為他項工
      程施作時破壞所致，並非被上訴人施作之地錨自發斷裂。
    (四)上訴人八十九年十一月廿一日附上證一之三份證物並無證據能力，且與事實不
      符，不足採信：1.上證一之「余逢隆自述」內容，與其於原審陳述之內容不符
      ，顯係事後勾串迴護上訴人之詞，殊不足採。2.上證一之兩份蘇文秀「說明書
      」，均係余逢隆「依據蘇文秀的意思所寫」，屬傳聞證據，不具證據能力；況
      該說明書之內容亦與蘇文秀於原審之當庭陳述之不同，足見該說明書內容顯與
      事實不符，洵不足取。
    (五)被上訴人依工程合約之規定合理請求追加部分：1.被上訴人於八十七年十月廿
      日所提工程結算書理由，主要是明示工程已完工事實、作為協商工程款之依據
      。2.被上訴人於結算書中所提 「追加部分17.2%」，是指原始估價範圍與實際
      施作範圍有所差異之17.2% 應追加部分，與發生在土木技師公會鑑定報告後之
      追加部分不同，此於原審判決中即已判明。抑有進者，結案計算中載有擋土牆
      金額之原因為：上訴人變更原施作工程項目，卻欲將他人承包之擋土牆施工款
      轉嫁到被上訴人，並擅自先行由被上訴人的施工工程款中扣除，導致被上訴人
      損失，不得不於結算書中計算詳細發生金額以便向上訴人請求。此外，關於土
      木技師公會之鑑定報告中有關擋土牆混凝土強度低，被上訴人已於原審中數次
      說明擋土牆非被上訴人施作，另於原審判決書即可明白關於土木技師公會之鑑
      定報告中雙方爭議點在於地錨而非擋土牆，故可證明擋土牆與被上訴人無關。
      3.被上訴人從未直接與鑑定單位接觸，更遑論提送施工說明書給鑑定單位鑑定
      。施工說明書應是上訴人提送給鑑定單位，被上訴人根本無從得知內容為何？
      況，原審中被上訴人已提出追加地錨合約證明、並有證人蘇文秀證明此為另案
      合約，且上訴人也曾提出解除此另案合約之存證信函，故足證明上訴人亦認定
      此為另案合約，不屬原合約範圍內。自非被上訴人魚目混珠，而是上訴人刻意
      再次混淆視聽。4.被上訴人主張地錨拉力未達設計噸數，為遭他項工程施作時
      破壞所致，曾於八十六年八月八日發函給上訴人康福公司知會其Ｃ段及Ｄ段已
      有三支地錨遭破壞造成預力損失。其次，原審中被上訴人已說明錨頭鏽蝕原因
      為業主需進行二次施工，故在業主指示下不必進行封膜作業，致使錨頭裸露生
      鏽，與排水孔施作無直接關係。原合約項目中並無排水孔項目，此為上訴人康
      福公司要求，基於工程配合臨時追加的部分，故被上訴人主張其不屬於原工程
      ，不屬於「17.2%追加工程」及土木技師公會勘驗後之「另案追加合約」。
    (六)關於工期問題，其真正原因如下：1.實際施工範圍與原始合約簽訂範圍增加17
      % 以上，此係上訴人自行變更施作項目，改行施作擋土牆、排樁、增加洩水孔
      等項目，其工期冗長，被上訴人所施作之地錨必須待其上述項目完工後始可施
      作，況被上訴人增加實際施作範圍，有八十七年十月廿日工程結算書可稽，再
      觀八十七年十月廿日工程結算書附件八十六年十一月廿八日會議紀錄第六點所
      載甚明。上訴人遽以不符實際之原估價單為據，認定被上訴人應於八十六年八
      月十一日完工」云云，殊與事實不符。2.證人余逢隆於八十九年五月二十四日
      原審證稱：「當時估價單並沒有擋土牆工程，．．．洩水孔工程不在施工工程
      之內」、「鑑定單位是根據．．．與原來合約工程有部分出入，就是基地後方
      之高度不一樣」等語，足證上訴人公司自行變更項目，被上訴人須俟其完成後
      再行施作地錨工程，並無遲延情事。
    (七)關於擋土牆與擋土板不同部分：1.擋土板僅為一塊塊薄板，用於工程施作時臨
      時擋土之用；擋土牆則有基樁、排樁等之分別，但皆屬需以混凝土灌注之工程
      。系爭合約估價單中註明六分厚擋土板，所謂六分厚是指6/8"厚，即約 1.9公
      分厚左右，而一般擋土牆至少都在30cm厚。2.關於施工說明書部分，被上訴人
      應上訴人之要求，曾提送三次施工說明書給上訴人，但僅供參考之用，蓋該三
      份施工說明書皆未與合約書訂在一起（即未與合約合併加蓋騎縫章），並非合
      約之附件，對兩造並無拘束力，故僅供參考而已。在工程界常有施工說明書相
      互流通的情形，故若業主要求承包商協助尋找相關資料時，基於互相配合的立
      場，多會提供施工說明書以供參考，本件情形即屬如此。建築法第卅條及台灣
      省建築管理規則第二十七條皆明文規定，建築物之起造人於申請建造執照時應
      備具施工說明書等書件予主管機關審查，本件被上訴人僅是極小部份工程之承
      包商，根本無權提送施工說明書，故上訴人提供給土木技師工會之施工說明書
      應為上訴人公司所作，殊與被上訴人無關。
    理    由
一、被上訴人起訴主張：伊於八十六年三、四月間向上訴人承攬系爭工程，約定工程
    範圍依業主確認之施工說明書及規範施做，工程款為一千八百五十萬元，嗣伊取
    得原始估價圖面，與上訴人現場實際狀況不符，現場超出工程估價單甚多，因此
    依合約約定追加百分之一七．二，總工程款為二千一百六十八萬二千元，系爭工
    程業已完工，伊分別於八十七年九月二十九日、同年十月二十日提出工程結算書
    ，惟上訴人並未付清全部工程款，兩造嗣於八十七年十月二十日會同訴外人蘇文
    秀召開工程結算會議，上訴人同意付清工程款，且有關鄰損部分由上訴人自行負
    責，上訴人雖於八十七年十二月十五日確認應給付予被上訴人工程款二百五十三
    萬五千七百三十六元及保留（工程）款一百二十三萬八千八百九十一元，合計三
    百七十七萬四千六百二十七元，惟要求伊負擔鄰房損害金額三分之一，違反兩造
    前開協議，爰依承攬之法律關係，請求上訴人給付三百七十七萬四千六百二十七
    元及法定遲延利息等語。
二、上訴人則以：被上訴人未依約提出系爭工程之竣工報告，故系爭工程並未完工；
    且被上訴人施作之工程有諸多瑕疵，經上訴人限期改善仍不改善，被上訴人依約
    應賠償上訴人遲延完工二七二天之罰款計五千零三十二萬元，否則亦應賠償依合
    約單價即三百七十七萬四千六百二十七元之三倍扣款，為一千一百三十二萬三千
    八百八十一元，合計一千二百六十一萬九千四百八十一元，爰以被上訴人請求金
    額部分主張抵銷。又縱令前開抵銷之主張不成立，亦得就被上訴人施工瑕疵致上
    訴人另行僱工施作之損害一百二十九萬五千六百元部分主張抵銷等語，資為抗辯
    。
三、兩造不爭執之點：
(一)被上訴人於向上訴人系爭承攬系爭工程，工程款為一千八百五十萬元，追加百分
    之一七．二，總工程款為二千一百六十八萬二千元，有工程合約影本為證（見原
    審卷第八至十八頁含估價單、保證票）。
(二)系爭工程業已完工，被上訴人分別於八十七年九月二十九日、同年十月二十日提
    出工程結算書，有八七年九月廿九日潭天工地工程結算書、八七年十月廿日潭天
    工地工程結算書等影本為證（見原卷一一六至一五○頁）。
(三)上訴人迄未付清全部工程款。
(四)台北縣政府工務局於八十七年十二月四日派員至工地現場勘查發現有工程違失涉
    及公共危險，遭該局於八十七年十二月十六日以八七北工建字第Ｋ四六五五號令
    停工，有八七年十二月四日現場勘查紀錄、臺北縣政府八七北工建字第Ｋ４６５
    ５號公文等影本為證（見原審卷第九十、五六頁）。
(五)台灣省土木技師公會於八十八年一月五日鑑定會勘，並於八十八年二月八日以八
    八省土技字第六九四號鑑定報告書，認定本件工程有地錨鋼腱斷裂、錨頭銹蝕、
    Ｈ段擋土牆地錨預力損失嚴重 (僅達原設計要求三分之一)、錨頭未封模、擋土
    牆有裂縫、Ｆ段及Ｄ段擋土牆混凝土強度低等諸多嚴重缺失，有台灣省土木技師
    工會鑑定報告書影本為證（見原審卷第五七至六四頁）。
(六)兩造於八十八年二月十二日就台灣省土木技師公會建議改善措施簽立改善及數量
    估算簡約，有簡約影本一紙為證 (見原審卷第九十一頁)。
(七)上訴人於八十八年三月十日發函被上訴人，解除兩造於八十八年二月十二日所簽
    立之簡約，並要求被上訴人撤離工地，被上訴人並於是日已撤離工地，有八八年
    三月十日臺北廿九支局一○七號存證信函影本為證（見原審卷第九二、九三頁）
    。
(八)上訴人另請晟碁工程有限公司施作支出一百二十九萬五千六百元，業已竣工，有
    上訴人與晟碁公司工程估價單、晟碁公司竣工報告等影本為證（見原審卷第二九
    一至三○二頁、第六五至七三頁）。
    以上兩造均不爭執，並有上述證物為證，自堪信為真。
四、兩造爭執之點：
(一)系爭工程是否完工？
(二)系爭工程已完成部分有無瑕疵？
(三)該工程之瑕疵部分是否為被上訴人承作範圍？
(四)該瑕疵是否為被上訴人所造成？
(五)該瑕疵所受損害為何？
(六)系爭工程有無遲延完工？
(七)就瑕疵所生之損害及遲延完工之違約金部分，上訴人可否主張抵銷？
五、關於系爭工程是否完工部分？
    經查兩造合約第十條第一款約定，約定工程全部竣工時，乙方（即被上訴人）應
    即提出竣工報告，由甲方及業主長駐現場負責人先行初驗，初驗合格後再報請業
    主正式驗收。惟所謂之竣工報告形式為何，並未約定，而上訴人提出訴外人事後
    承作之永久式地錨竣工報告，亦僅係圖示說明，尚難做為兩造約定竣工報告之依
    據。被上訴人分別於八十七年九月二十九日、十月二十日提出工程結算書，其中
    十月二十日之結算書係兩造協商時所提出之事實，業據證人即上訴人當時負責系
    爭工程代表余逢隆證述在卷 (見原審卷第二八三至二八六頁) ，並有工程結算書
    可參，證人余逢隆於本院雖翻異前詞否認該協議未經上訴人負責任同意云云 (見
    本院卷第六七頁) ，惟查其既係上訴人當時負責系爭工程代表，縱事後未經上訴
    人負責人同意，乃余逢隆與上訴人間內部授權之爭議，亦難認該協議對上訴人不
    生效力，故上訴人辯稱未收受前開結算書，並無可採。且查前開工程結算書內，
    除表明系爭工程業已完工，且經上訴人同意辦理結算之旨外，另就被上訴人所施
    作之工程詳加列明，並附工程圖說在內，上訴人於收受後，除就工程款有爭議外
    ，對於被上訴人是否已完工之事實，並未異議，而被上訴人負責施作之工程已經
    完工之事實，亦據余逢隆證述屬實；參以上訴人於八十七年十二月十五日函亦表
    示：「一、本公司與貴公司及蘇文秀老闆逾八十七年十二月十日開會商討工程款
    結算事宜，會中三方協議討論，本公司同意貴公司工程款二百五十三萬五千七百
    三十六元、保留款一百二十三萬八千八百九十一元正，共計金額新台幣三百七十
    七萬四千六百二十七元正。二、貴公司承包本公司地錨工程現已完工，惟依台北
    縣政府工務局八十七年十二月四日會勘，尚有多項須改善，‧‧‧」，此有上訴
    人公司八十七年十二月十五日康字第一二一五號函在卷可稽 (見原審卷第二十、
    二一頁)，足證被上訴人承包之工程，業已完成施作。
六、關於系爭工程已完成部分有無瑕疵？該工程之瑕疵部分是否為被上訴人承作範圍
    ？該瑕疵是否為被上訴人所造成？
(一)系爭工地經台北縣政府工務局會勘及土木技師公會鑑定結果，雖有上述多項瑕疵
    ，已如前述，被上入雖否認地錨鋼鍵斷裂部分為其承攬範圍，且該瑕疵非其所造
    成云云。
(二)惟查被上訴人承攬之工程項目包含地錨工程，其項目為第一至第七層預力地錨之
    事實，有兩造所不爭之估價單可參，則被上訴人主張地錨工程非其施作範圍，即
    屬無據。又土木技師公會係依據被上訴人提供之施工說明書鑑定，其鑑定結果與
    原來合約工程有部分出入，就是基地後方之高度不一樣，所以是有瑕疵之事實，
    亦據余逢隆於原審證述在卷；而土木技師公會於八十八年一月五日鑑定系爭工地
    ，鑑定結果系爭工地有地錨斷裂、錨頭鏽蝕、擋土牆地錨由復拉法顯示預力損失
    嚴重等瑕疵。其地錨斷裂之原因，可能是施作或材質不好所造成的，因為時並無
    其他工程在進行，當時只施作到二樓部分，不可能影響擋土牆工程，這是很明顯
    的地錨施工瑕疵，地錨鋼鍵斷裂可證明地錨施作有嚴重瑕疵之事實，業據證人薛
    博允於原審證述在卷，則被上訴人主張地錨斷裂係因其他工程之施作不當所造成
    ，要無可採。
 (三)又上訴人曾於八十七年十二月二十四日通知被上訴人系爭工地經台北縣政府工
     務局會勘結果發現若干瑕疵，似有公共危險，該公司已委請專業公會進行鑑
     定，為求鑑定工作順利進行，相關之施工資料及有需貴公司出面說明時，請配
     合處理；另於八十八年二月十一日就有關地錨鋼鍵斷裂部分、鋼鍵鏽蝕、錨頭
     未做適當保護處理部分，請被上訴人依鑑定結果進行改善，此有上訴人提出且
     為被上訴人所不爭之通知函可參 (見原審卷第一○二至一○五頁) ；而兩造於
     八十八年二月十日在蘇文秀家中洽談追加工程之事實，已經證人蘇文秀於原審
     證述在卷；並有紀錄在卷足憑，該紀錄中被上訴人應施作之工程項目，核與上
     訴人於八十八年二月十一日要求被上訴人改善之工程相符，其中除地錨施工再
     依原估價單之單價計價外，另有關自由端防鏽處理、封錨頭則包含於地錨施工
     之單價中，則被上訴人主張兩造對於地錨斷裂部分，協議追加數量，以提高安
     全係數，即非無據，足證系爭工程瑕疵確係被上訴人承作範圍，且可歸責於被
     上訴人，為被上訴人施作所造成。
七、關於該瑕疵所受損害為何？
    按「工作有瑕疵者，定作人得定相當期限，請求承攬人修補之。承攬人不於前項
    期限內修補者，定作人得自行修補，並得向承攬人請求償還修補必要之費用。」
    ，民法第四百九十三條定有明文。經查兩造於八十八年二月十二日就台灣省土木
    技師公會建議改善措施簽立改善及數量估算簡約，上訴人復於八十八年三月十日
    以被上訴人未能改善為由，發函被上訴人，解除兩造於八十八年二月十二日所簽
    立之簡約，並要求被上訴人撤離工地，被上訴人並於是日已撤離工地之事實，上
    訴人已另請晟碁工程有限公司施作支出一百二十九萬五千六百元，業已竣工，已
    如上述，故上訴人主張其因上述瑕疵所支出之一百二十九萬五千六百元應予抵銷
    ，核無不合，應准許之。
八、關於系爭工程有無遲延完工？就瑕疵所生之損害及遲延完工之違約金部分，上訴
    人可否主張抵銷？
    依卷附系爭工程合約所載兩造固約定應依「施工進度表」施工，並於約定期限前
    全部完工，否則每遲延一日罰款總價百分之一，並於附件說明欄第11.明定，系爭
    工程應於八十六年三月十五日正式起算工期，不論晴雨配合土方一百五十天完成
    ，本件被上訴人應於八十六年八月十一日屆滿，否則計算罰款，且被上訴人係於
    八十七年九月廿九日始完工，惟查系爭工程實際施工範圍較合約範圍增加17% 以
    上，而追加17% 之工程款，且兩造於八十八年二月十二日就台灣省土木技師公會
    建議改善措施簽立改善及數量估算簡約，對於被上訴人應於原工程合約約定之完
    工期限完工或另須行約定完工期限，均未再論及，故兩造已因事後之簡約，免除
    被上訴人原約定之完工期限限制，此觀諸該簡約所載即明 (見原審卷第九一頁)
    。再觀諸八十七年十月二十日工程結算書附件八十六年十一月二十八日會議紀錄
    第六點所載「希望排樁施作後能配合甲方排的進度表」益見系爭工程、工期均掌
    控於上訴人公司，被上訴人僅能待其變更項目完工後配合施作而已，是上訴人遽
    稱被上訴人應於八十六年八月十一日完工云云，殊與事實不符，此外，證人余逢
    隆於八十九年五月二十四日在原審證稱：「．．．當時估價單並沒有擋土牆工程
    ，‧‧．洩水孔工程不在施工工程之內」、「鑑定單位是根據．．．與原來合約
    工程有部分出入，就是基地後方之高度不一樣．．．」等語（請見該日筆錄第五
    頁），益足證明上訴人公司自行變更項目，被上訴人須俟其完成後再行施作地錨
    工程，且嗣後兩造往來協商對於何時完工均未再行約定或爭執，上訴人於本件訴
    訟中始主張被上訴人有遲延違約情事云云，顯屬無據，其主張被上訴人遲延違約
    金抵銷部分，尚乏依據。
九、本件上訴人尚積欠被上訴人之工程款及保留款合計三百七十七萬四千六百二十七
    元之事實，有被上訴人提出且為上訴人所不爭之通知函可參，已如上述，惟上訴
    人雖辯稱被上訴人應負擔三分之一之損鄰賠償云云，經查有關損鄰負擔部分，兩
    造業於八十七年十月二十日協議由上訴人自行負擔之事實，業據蘇文秀於原審證
    述在卷，且該協議係由上訴人實際負責人在場與被上訴人洽談，並由余逢隆代表
    簽名之事實，業據余逢隆、蘇文秀於原審證述無訛，上訴人辯稱兩造未達成協議
    ，並無可採。
十、從上所述，系爭工程業已完成施作，上訴人尚積欠被上訴人之工程款及保留款合
    計三百七十七萬四千六百二十七元，故被上訴人依據承攬之法律關係，請求上訴
    人給付工程款及保留款三百七十七萬四千六百二十七元及自起訴狀繕本送達翌日
    即八十八年十一月五日起至清償日止，按週年利率百分之五計算之利息，為有理
    由。惟因上訴人主張系爭工程有上述瑕疵，且被上訴人未能配合驗收，經上訴人
    催告後，已另請晟碁工程有限公司施作支出一百二十九萬五千六百元，應予抵銷
    ，經核並無不合，應准許之，經抵銷結果，上訴人尚欠被上訴人二百四十七萬九
    千零二十七元。從而被上訴人請求上訴人給付二百四十七萬九千零二十七元及自
    起訴狀繕本送達翌日即八十八年十一月五日起至清償日止，按週年利率百分之五
    計算之法定遲延利息部分，為有理由，應予准許。逾此所為請求，為無理由，應
    予駁回。又上開應准許部分，兩造分別聲請准、免假執行之宣告，核無不合，應
    准許之。至於被上訴人敗訴部分，其假執行之聲請失所附麗，應併予駁回。原審
    就超過上開應准許部分，為上訴人敗訴之判決，並為假執行之宣告，自有未洽。
    上訴意旨就此部分指摘原判決不當，求予廢棄改判，為有理由，應改判如主文第
    二項所示。至於上開應准許部分，原審判命上訴人給付，並為准、免假執行之宣
    告，核無違誤，上訴意旨，就此部分，仍執陳詞，指摘原判決不當，求予廢棄，
    為無理由，應駁回其上訴。
十一、本件事證已臻明確，兩造其餘攻擊及防禦方法，於判決結果不生影響，毋庸一
    一論述，附此敘明。
十二、據上論結，本件上訴為一部有理由，一部無理由，依民事訴訟法第四百五十條
    、第四百四十九條第一項、第七十九條但書，判決如主文。
中      華      民      國    九十二    年      七      月    二十九    日
                               民事第二庭
                                   審判長法  官  許  正  順
                                         法  官  黃  嘉  烈
                                         法  官  魏  麗  娟
右正本係照原本作成。
上訴人如不服本判決，應於收受送達後二十日內向本院提出上訴書狀，其未表明上訴
理由者，應於提出上訴後二十日內向本院補提理由書狀（均須按他造當事人之人數附
繕本）上訴時應提出委任律師或具有律師資格之人之委任狀；委任有律師資格者，另
應附具律師及格證書及釋明委任人與受任人有民事訴訟法第四百六十六條之一第一項
但書或第二項（詳附註）所定關係之釋明文書影本。
被上訴人不得上訴。
中      華      民      國    九十二    年      八      月      一      日
                                         書記官  曾  瓊  安
附註：
民事訴訟法第四百六十六條之一（第一項、第二項）：
對於第二審判決上訴，上訴人應委任律師為訴訟代理人。但上訴人或其法定代理人具
有律師資格者，不在此限。
上訴人之配偶、三親等內之血親、二親等內之姻親，或上訴人為法人、中央或地方機
關時，其所屬專任人員具有律師資格並經法院認為 適當者，亦得為第三審訴訟代理人
。


司法院資訊處製作；財團法人民間司法改革基金會備份。
